【裁判字號】    89,易,960
【裁判日期】    900411
【裁判案由】    侵占
【裁判全文】
臺灣雲林地方法院刑事判決                          八十九年度易字第九六０號
    公 訴 人  臺灣雲林地方法院檢察署檢察官
    被    告  丙○○
右列被告因侵占案件，經檢察官提起公訴（八十九年度偵緝字第一六四號），本院判
決如左：
    主  文
丙○○無罪。
    事  實
一、本件公訴意旨略以：丙○○於民國（下同）八十七年十二月十一日在基隆市○○
    路○段八十三號，以每日新台幣（下同）六百五十元之租金，向乙○○租得車號
    Ｍ三—三一二號計程車一部，竟自八十八年五月二十一日起，意圖為自己不法之
    所有，非但未依約按日繳交六百五十元租金，且易持有為所有而將上開車輛侵占
    入己。嗣經警於八十九年三月一日丙○○將該車停放於基隆市○○路口處（距安
    樂路一段八十三號不遠）時當場查獲。因認被告涉犯刑法第三百三十五條第一項
    之侵占罪嫌云云。
二、公訴意旨認被告涉犯侵占罪嫌，無非以告訴人乙○○之指訴，及被告並未依約主
    動將該車開至車行交還，自八十八年五月二十一日欠租時起經歷九個多月始返還
    該車，且被告於偵訊時就還車時間前後供述不一等為其論據。訊據被告對於八十
    七年十二月十一日在基隆市○○路○段八十三號，以每日六百五十元之租金，向
    乙○○租用車號Ｍ三—三一二號計程車一部，嗣自八十八年五月二十一日起即未
    再依約繳租等情固供承無隱，惟堅決否認有何不法所有之侵占意圖，辯稱：伊係
    循合法程序與乙○○訂定租約，僅因該車老舊且景氣不佳，以致入不敷出而無法
    按期繳租，此前並不知道有存證信函這回事；且伊曾偕同友人甲○○於八十九年
    二月中旬前往車行向乙○○表明要歸還該車，而乙○○則允許其繼續使用該車，
    並囑咐儘速返還欠租，足見其並無侵占意圖等語。
三、按刑法上之侵占罪，必須行為人意圖不法所有，而以易持有為所有之主觀認識，
    將所持有他人之物侵占入己，始能構成。又一般動產租賃契約未定有期限者，出
    租人經依習慣先行通知後，固得於不違反有利承租人習慣之前提下，隨時終止租
    約（民法第四百五十條參照）。但此項通知，仍須以符合租賃債務本旨為其要件
    。若未經合法終止租約，則承租人繼續持有租賃物，在法律上自有其正當權源，
    縱有怠於給付租金或其他違約情形，致使損及出租人之利益，亦與侵占罪無涉。
    經查：
（一）依據卷附「營業小客車租賃合約書」所載，本件計程車之租賃並未約定終期，
      可見其乃不定期租賃契約；又該契約書第三條固約定：「若二期車租未繳，租
      賃關係立即終止，乙方（即被告）需立即將該車交回甲方（即告訴人乙○○）
      點收，否則願負侵占背信之罪」，惟刑事責任之成立與否，屬刑法罪刑法定原
      則之範疇，並無民事契約自由原則之適用，自不得任由當事人自行約定。是被
      告縱未依約給付租金，尚不得率依上開約定遽認被告已觸犯刑法侵占罪。
（二）本件告訴人雖曾於八十八年七月十六日委由徐家福律師，以被告積欠租金為由
      ，函告被告終止租約及請求給付欠租並返還計程車，惟該函並未依法送達被告
      ，此有上開律師函及雙掛號信封影本在卷可稽。且據告訴人亦到庭陳稱：因我
      與被告合約有約定三日內付款，我還有寄存證信函要其十五日內還車，但他都
      沒有消息等語，足見被告所辯非虛。本件租賃契約既未依法終止，被告繼續使
      用該車，在法律上自有其正當權源，其依法占有使用該車，就外觀情狀而論，
      已難認有侵占可言。
（三）被告於八十九年六月二十日曾前往告訴人之車行繳納至八十八年五月二十一日
      止之租金，迭據告訴人於偵審中供述明確，並有繳交租金之明細表影本一紙在
      卷可稽。被告既曾於八十九年六月二十日親至車行繳納租金，顯見其當時並無
      將該車據為己有之意思。公訴意旨指稱被告自八十八年五月二十一日起即意圖
      為自己不法之所有而將該車侵占入己云云，已有誤會。又被告確曾與甲○○於
      八十九年初前往告訴人之車行，向告訴人表明要歸還該車，告訴人當時曾允許
      被告繼續使用該車，並囑咐儘速返還欠租等情，業據證人甲○○到庭證述無訛
      。而告訴人於本院審理時亦陳稱：被告與甲○○去我家時，被告說車子給他開
      ，他再賺錢慢慢還我，我說如果你願意賺錢還我，那就可以等語，足認被告就
      此所述，亦屬實情，其辯稱當時並無將該車侵占入己之意思，並非無據。再者
      ，汽車之定期維修保養關乎汽車之使用壽命，此於以汽車為生財工具之計程車
      業尤為重要。而被告乃職業計程車駕駛，倘其果有將所租得之計程車據為己有
      之意思，依常理自應加以妥善保養維修，要無任令該車因欠缺保養維修而耗損
      情況發生。然據告訴人及證人黃德厚於偵查中證稱：該車於八十九年三月一日
      經告訴人領回時，已因疏於維修而有多處壞損等語，揆諸上開說明，亦堪信被
      告主觀上確無將所租得之計程車據為己有之不法犯意。
四、綜據上述，本院查無任何證據足資證明認被告確有不法侵占之意圖，即不得遽以
    侵占罪相繩。本件既不能證明被告犯罪，依法自應為無罪之諭知。
據上論斷，應依刑事訴訟法第三百零一條第一項，判決如主文。
本案經檢察官施添寶到庭執行職務。
中      華      民      國      九十      年      四      月    十一    日
                                              臺灣雲林地方法院刑事第一庭
                                                  法  官  杭  起  鶴
右正本證明與原本無異。
如不服本判決，應於判決送達後十日內向本院提出上訴狀( 應附繕本 )。
                                                  書記官  鄭  國  銘
中      華      民      國      九十      年      四      月    十一    日


司法院資訊處製作；財團法人民間司法改革基金會備份。
